【裁判字號】    99,交聲,1009
【裁判日期】    990506
【裁判案由】    聲明異議
【裁判全文】
臺灣高雄地方法院交通事件裁定        99年度交聲字第1009號
原處分機關  交通部公路總局高雄區監理所
異  議  人  甲○○
上列異議人因違反道路交通管理處罰條例案件，對於交通部公路
總局高雄區監理所中華民國99年3 月12日所為處分（原處分案號
：高監營裁字第裁80-N00000000號）聲明異議，本院裁定如下：
    主  文
原處分撤銷。
甲○○汽車駕駛人，駕駛汽車經測試檢定酒精濃度超過規定標準
，處罰鍰新臺幣伍仟元，自民國九十九年三月十二日起壹年內不
得考領駕駛執照，並應接受道路交通安全講習。
    理  由
一、原處分意旨略以：受處分人甲○○於民國97年2 月9 日上午
    5 時20分許，無駕駛執照而駕駛車號H7T-710 號重型機車，
    行經高雄縣大寮鄉○○路○ 段202 號前，經測試檢定酒精濃
    度0.73mg/l，超過規定標準（0.55mg/l以上），經警掣單舉
    發，爰依道路交通管理處罰條例第35條第1 項第1 款、第67
    條第5 項、第3 項、第24條第1 項第2 款（漏載）等規定，
    裁處受處分人罰鍰新臺幣（下同）4 萬5 千元，自99年3 月
    12日（裁決日）起1 年內不得考領駕駛執照，並應接受道路
    交通安全講習等情。
二、聲明異議意旨則以：異議人本件酒後駕車行為業經檢察官為
    緩起訴處分確定，異議人並已履行緩起訴處分命其向指定之
    公益團體支付4 萬元完畢。詎原處分機關就同一違規事實，
    重複裁處異議人罰鍰4 萬5 千元，為此聲明異議，請求撤銷
    原處分等語。
三、按汽車駕駛人，駕駛汽車經測試檢定酒精濃度超過規定標準
    者，處新臺幣1 萬5 千元以上6 萬元以下罰鍰，並當場移置
    保管該汽車及吊扣其駕駛執照1 年；因而肇事致人受傷者，
    並吊扣其駕駛執照2 年；致人重傷或死亡者，吊銷其駕駛執
    照，並不得再考領；汽車駕駛人，曾依本條例其他各條規定
    吊銷駕駛執照者，1 年內不得考領駕駛執照，該不得考領駕
    駛執照規定，於汽車駕駛人係無駕駛執照駕車者，亦適用之
    ；又汽車駕駛人，有道路交通管理處罰條例第35條第1 項規
    定之情形者，應接受道路交通安全講習，道路交通管理處罰
    條例第35條第1 項第1 款、第67條第5 項、第3 項、第24條
    第1 項第2 款定有明文。次按一行為同時觸犯刑事法律及違
    反行政法上義務規定者，依刑事法律處罰之。但其行為應處
    以其他種類行政罰或得沒入之物而未經法院宣告沒收者，亦
    得裁處之，行政罰法第26條第1 項規定明確。立法理由明載
    ：依刑事法律處罰一行為同時觸犯刑事法律及違反行政法上
    義務規定時，由於刑罰與行政罰同屬對不法行為之制裁，而
    刑罰之懲罰作用較強，故依刑事法律處罰，即足資警惕時，
    實無一事二罰再處行政罰之必要。且刑事法律處罰，由法院
    依法定程序為之，較符合正當法律程序，應予優先適用。但
    罰鍰以外之沒入或其他種類行政罰，因兼具維護公共秩序之
    作用，為達行政目的，行政機關仍得併予裁處。而刑事訴訟
    法第253 條之1 之緩起訴處分，其中檢察官命被告為金錢給
    付部分，並得為民事強制執行名義，受處分人因上開緩起訴
    處分而剝奪其財產權，且前揭金錢給付義務亦具有強制性、
    懲罰性，雖不若易科罰金係以支付金錢作為自由刑之替代，
    惟經由緩起訴處分條件之履行使其免於遭檢察官發動起訴程
    序，仍具有替代刑罰之效果，廣義而言，應屬上揭所稱之「
    實質刑事法律處罰」，自應有行政罰法第26條第1 項「一事
    不二罰」規定之適用。
四、查異議人即受處分人（下稱異議人）甲○○於97年2 月9 日
    上午5 時20分許，無駕駛執照而酒後駕駛車號H7T-710 號重
    型機車，行經高雄縣大寮鄉○○路○ 段202 號前，不慎撞及
    路旁人行道（紅磚道）致自身受傷，經送醫治療並抽血檢驗
    酒精濃度為146.5mg/dl（換算呼氣中酒精濃度0.73mg/l），
    超過規定標準（0.55mg/l以上），經警對其交通違規部分掣
    單舉發，並就異議人觸犯刑法第185 條之3 之公共危險罪嫌
    部分，報請臺灣高雄地方法院檢察署檢察官偵查。嗣經檢察
    官以97年度偵字第7432號為緩起訴處分，緩起訴期間1 年，
    並應立悔過書（已於緩起訴處分前履行完畢），及向高雄市
    政府社會局家庭暴力暨性侵害防治中心支付4 萬元，緩起訴
    處分於97年4 月21日確定，異議人已於97年5 月20日全部繳
    納完畢。原處分機關則於上開緩起訴處分期間屆滿後，復於
    99年3 月12日以高監營裁字第裁80-N00000000號違反道路交
    通管理事件裁決書，就異議人上開無駕駛執照駕駛汽車經測
    試檢定酒精濃度超過規定標準之交通違規行為，裁處異議人
    罰鍰4 萬5 千元，自99年3 月12日（裁決日）起1 年內不得
    考領駕駛執照，並應接受道路交通安全講習等情，為異議人
    所自承，且經本院調取各該刑事案件、交通事件卷宗查閱無
    誤，並有高雄縣政府警察局林園分局車禍處理小組委託醫院
    實施血液中酒精濃度檢驗報告、長庚紀念醫院臨床病理檢驗
    報告單、臺灣高等法院被告前案紀錄表、臺灣高雄地方法院
    檢察署97年度偵字第7432號緩起訴處分書、臺灣高等法院高
    雄分院檢察署97年度上職議字第2089號處分書、郵政跨行匯
    款申請書、高雄縣政府警察局舉發違反道路交通管理事件通
    知單、交通部公路總局高雄區○○○○○道路交通管理事件
    裁決書各1 份在卷可稽，此部分之事實，均堪認定。
五、本件異議人上開酒後駕駛行為，係屬同時觸犯刑事法律及違
    反行政法上義務規定之行為，且業經檢察官為緩起訴處分確
    定，異議人並已支付檢察官指定之公益團體4 萬元完畢，已
    產生實質刑罰之效果。揆諸前揭說明，原處分機關對於異議
    人上開交通違規行為，除無駕駛執照駕車部分，因與酒後駕
    駛無關，得另行裁罰；道路交通安全講習部分，因屬罰鍰以
    外之其他種類行政罰，依行政罰法第26條第1 項但書之規定
    ，仍得併予裁處外，就異議人已履行檢察官緩起訴處分所命
    支付高雄市政府社會局家庭暴力暨性侵害防治中心之「4 萬
    元」部分，既經實質刑事法律處罰，依行政罰法第26條第1
    項前段之規定，即不得重複裁罰。又依道路交通管理處罰條
    例第35條第8 項規定：「前項（指有酒精濃度超過規定標準
    而駕駛汽車等情形）汽車駕駛人，經裁判確定處以罰金低於
    本條例第92條第3 項所訂最低罰鍰基準規定者，應依本條例
    裁決繳納不足最低罰鍰之部分」。上開規定核屬行政罰法第
    26條第1 項之特別規定，而緩起訴處分固屬廣義之司法處分
    ，為避免經法院裁判確定者，仍得裁決繳納；而經緩起訴確
    定者，反而不得裁決繳納差額之不公平情事，所謂經裁判確
    定應包括緩起訴處分確定。準此，本件異議人既已依緩起訴
    處分所命履行事項支付4 萬元，則原處分機關僅得依道路交
    通管理處罰條例第35條第8 項規定裁處不足最低罰鍰4 萬5
    千元之差額，即僅得再予裁處罰鍰5 千元（計算式：45,000
    －40,000＝5,000 ）。
六、本件酒後駕車因僅一個交通違規行為，且有關其處罰效果之
    罰鍰、不得考領駕駛執照、道路交通安全講習，與該交通違
    規行為是否存在，均無從分離。法院審理時應先確定異議人
    是否確有交通違規行為存在，再決定原處分機關所適用之法
    律有無錯誤。本件異議人對於原處分機關就上開交通違規行
    為所為之罰鍰部分既已聲明異議，其他不得考領駕駛執照及
    道路交通安全講習部分，均與該交通違規行為無從分離，本
    院自應併予審理。而原處分機關依法僅得裁處不足最低罰鍰
    差額5 千元，遽為裁處罰鍰4 萬5 千元，自非適法，因同一
    行為之處罰效果不可分，應由本院將原處分撤銷，並自為如
    主文第2 項所示之裁定。
七、依道路交通案件處理辦法第20條，道路交通管理處罰條例第
    87條第2 項、第35條第1 項第1 款、第67條第5 項、第3 項
    、第24條第1 項第2 款，裁定如主文。
中    華    民    國    99    年    5     月    6     日
                    交通法庭    法  官  林柏壽
以上正本係照原本作成。
如不服本裁定，應於收受送達後5 日內向本院提出抗告狀。
中    華    民    國    99    年    5     月    6     日
                                書記官  洪嘉慧

司法院資訊處製作；財團法人民間司法改革基金會備份。
